【裁判字號】    98,簡上,125
【裁判日期】    980814
【裁判案由】    重利
【裁判全文】
臺灣新竹地方法院刑事判決             98年度簡上字第125號
上  訴  人
即  被  告  乙○○
                      號
上列上訴人因重利案件，不服本院新竹簡易庭民國98年3 月20日
97年度竹簡字第793 號簡易判決（聲請簡易判決處刑案號：96年
度偵字第5039號），提起上訴，本院管轄之第二審合議庭判決如
下：
    主  文
上訴駁回。
    事  實
一、乙○○原為位於新竹縣竹北市○○路412 號處「聯合當鋪」
    之負責人，其卸任後，則由張晉誠（另案偵審中）自93 年
    11月26日起至95年12月18日止擔任上揭聯合當鋪舖之負責人
    ，乙○○卸職後，則在上揭聯合當鋪擔任經理，負責綜理聯
    合當鋪內人事僱用、核可借貸金額等一般事務。乙○○與張
    晉誠基於重利之共同犯意聯絡，以經營「聯合當鋪」之便，
    以原車可用為汽車借款之號召（俗稱免留車），於丙○○（
    業經原審判決處有期徒刑四月確定）為附表編號一犯行後之
    95 年11 月6 日，在上址聯合當鋪，趁甲○○需款繳車貸急
    迫之際，借款21萬元予甲○○，俾讓邱薪偉清償其及丁○○
    對丙○○之債務，並向甲○○收取月息9 ％之與原本顯不相
    當之重利。
二、嗣於96年8 月16日16時30分許，為警持本院核發之搜索票，
    至新竹市○○路141 號處執行搜索，扣得甲○○等汽車行車
    執照1 張、聯合當鋪竹北市放款品1 張、客戶典當文件1份
    等物；又於96年8 月16日18時30分許，在新竹縣竹北市○○
    路412 號處執行搜索，扣得收據1 冊、馬文寶典當資料1 冊
    、每月分期之本票1 冊、帳冊筆記本1 本、96.08 汽機車總
    帳本1 冊、陳啟銘借貸資料1 冊、游得榮借貸資料1 冊、96
    .08.15 記 帳支出明細1 冊、蔡佩庭台新銀行竹北分行帳戶
    存摺2 本、保證金抽退核示單1 冊、汽車行車執照1 張、高
    海文、王秋發身分證影本等資料1 冊暨行動電話1 支等物，
    因而為警循線查悉上情。
三、案經新竹市警察局報請臺灣新竹地方法院檢察署檢察官聲請
    簡易判決處刑。
    理  由
一、證據能力部分：
    按「被告以外之人於審判外之陳述，雖不符前四條之規定，
    而經當事人於審判程序同意作為證據，法院審酌該言詞陳述
    或書面陳述作成時之情況，認為適當者，亦得為證據。當事
    人、代理人或辯護人於法院調查證據時，知有第159 條第1
    項不得為證據之情形，而未於言詞辯論終結前聲明異議者，
    視為有前項之同意。」，刑事訴訟法第159 條之5 定有明文
    。本件被告於本院準備程序及審理時，均表示對於檢察官所
    提各項證據方法之證據能力並無意見，本院審酌上開各該證
    據均非非法取得之證據，並無證據力明顯過低之情形，復經
    本院於審判期日就上開證據進行調查、辯論，依法自有證據
    能力，合先敘明。
二、認定事實所憑之證據及認定之理由：
（一）訊據被告乙○○固不否認曾於上揭時地，貸予被害人甲○○21萬元，且被害人未留車，而仍按月收取百分之五之倉
      棧費等事實，惟矢口否認有何重利之犯行，辯稱：被害人
      並非第一次到當舖借款，在辦理流當手續過程，必然已考
      慮清楚，且聯合當鋪所收取之利息為百分之4 ，其餘百分
      之5 為倉棧費，該倉棧費係管銷費用，符合當舖業法之規
      定，應不構成重利罪云云。惟查：
（二）被害人甲○○需錢繳車貸，透過丙○○之介紹，於上述時
      間地點，以其所有之車牌號碼1592－ＬＮ號自用小客車，
      向被告借款21萬元，被告並同意上開車輛由甲○○繼續使
      用，僅由甲○○交付該車行照作為擔保，該車實際上並未
      交付予被告，被告明知此情不符合質當行為，並不適用當
      舖業法之規定，仍以每借款一萬元每月實際收取百分之九
      之利息（相當於週年利率百分之一百零八），且於交付借
      款時，以預扣利息之方式，貸與被害人等情，業據被害人
      甲○○於96年8 月17日警詢、同年11月21日偵訊時指述明
      確，核與證人丁○○、丙○○於警偵訊中證述情節大致相
      符，復為被告所不否認，並有被害人甲○○之行照影本、
      、客戶典當簽立文件及保管證件明細表、當票各一份在卷
      可參。堪認被害人甲○○以車借款但未留車予被告，被告
      仍按月向甲○○收取百分之九之利息。
（三）被告雖為上述辯稱，然：
  １、按刑法第344 條所謂之急迫，係指需要金錢或其他物品，
      其情形至為緊急迫切之義，亦即是否急迫係就需要金錢或
      其他物品之緩急客觀事實為判斷，至於需要金錢或其他物
      品之原因或動機是否合法、有無法律上依據，均非所問。
      查被害人甲○○因工作不穩定，需錢繳車貸，為避免車子
      被取回，經由丁○○、丙○○之轉介，而至被告所設立之
      「聯合當鋪」借款等情，業據被害人甲○○於偵查中證述
      明確（見偵卷第222 、223 頁）。是以，被害人甲○○因
      欠錢繳車貸，遂向經營當舖之被告借款，其需錢之急迫可
      見一般，顯已該當刑法第344 條所謂急迫之情形。被告空
      言否認被害人甲○○並非出於急迫而借款云云，與事實不
      符，要無足取。
  ２、有關被告不得向被害人甲○○每月收取收當金額百分之5
      之倉棧費部分：
      按當舖業所收取利息之年率，最高不得超過百分之48。又
      當舖業除計收利息及倉棧費外，不得收取其他費用。前項
      倉棧費之最高額，不得超過收當金額百分之5 。當舖業法
      第11條第2 項、第20條分別定有明文。依文義觀之，倉棧
      費之最高額，係以收當金額百分之5 為上限，而非謂每月
      均得收取收當金額百分之五作為倉棧費，換言之，不論當
      舖業者係一次收取或分月收取，其所收取之倉棧費總額不
      能高於收當金額百分之五，故被告每月收取百分之五之倉
      棧費，顯於法不合。另依當舖業法之立法資料，又可知立
      法者在商議當舖業法時，咸認當時當舖業界依當時之行政
      命令所收取每月九分（即百分之九，年利率為百分之一百
      零八）之利息，確屬過高，需向下修正，至於修正幅度，
      則眾說紛云，或曰年率百分之三十，或曰年率百分之二十
      四，甚至有立法委員主張應依民法法定利率即年率百分之
      二十為準（參立法院公報第90卷第18期3152號上冊，第24
      7 至290 頁），最後通過之當舖業法第11條第2 項係規定
      得收取之利息最高不得超過年率百分之48。可知當舖業法
      第20條所規定之倉棧費絕非允許當舖業者於每月最高得收
      取之利息四分利（即年率百分之48）外，仍可再收取每月
      五分利（即年率百分之60）之倉棧費，否則即與立法者在
      當舖業法第11條第2 項限制最高得收取之利息不得超過年
      率百分之48之原意相互違背。且行政院就當舖業法第20條
      之修訂，更說明係在規範當舖業者僅能計收利息，不得收
      取其他費用，避免當舖業巧立名目溢收款項，以保障持當
      人權益（參立法院公報第90卷第26期院會紀錄，第182 頁
      ），規範原意即在防範當舖業者溢收款項，自不可能允許
      當舖業者假收取每月百分之五之倉棧費之名，而行溢收超
      出年率百分之48利息之實。是立法者訂定當舖業法第20條
      之限制，旨在保護屬於經濟弱勢之持當人，不受當舖業者
      巧立名目之剝削，故除年息百分之48外，僅需再支付最多
      為收當金額百分之5 之費用，絕無容認當舖業者可另按月
      向持當人收取百分之5 之費用。被告將其承租停車場之費
      用成本強令不留車之借款人分擔，顯有違當舖業法第20條
      第1 項不得巧立名目溢收款項之規定，是其此部分之辯解
      ，要無足取，本案事證明確，被告上開重利之犯行，堪以
      認定，應依法論科。
三、論罪科刑：
    被告乙○○乘被害人急於用錢，乃貸予款項從中牟取高利，
    核其所為，係犯刑法第344 條之重利罪。被告乙○○與張晉
    誠二人，以經營「聯合當鋪」之便，借款予甲○○，二人有
    重利之犯意聯絡及行為分擔，均為共同正犯。被告乙○○前
    曾於90年間因偽造文書案件，經本院於90年12月14日以90年
    度易字第740 號判處有期徒刑5 月，於91年1 月7 日確定，
    並於91年2 月20日易科罰金執行完畢等情，有臺灣新竹地方
    法院檢察署刑案資料查註紀錄表及臺灣高等法院被告前案紀
    錄表各1 份在卷可按，其受有期徒刑之執行完畢後，5 年以
    內再故意犯本件有期徒刑以上之重利罪，為累犯，應依刑法
    第47條第1 項之規定，加重其刑。又其所為犯行，犯罪時間
    在96年4 月24日以前，且非屬中華民國九十六年罪犯減刑條
    例第3 條第1 項規定限制減刑之罪，應依同條例第2 條第1
    項第3 款之規定，減其刑期二分之一。原審認被告罪證明確
    ，引用刑事訴訟法第449 條第1 項前段、第450 條第1 項，
    刑法第28條 (原判決漏引，應予補正)、 第344 條、第41條
    第1 項前段、第47條第1 項 (原判決漏引，應予補正)、第
    38條第1 項第3 款 (原判決漏引，應予補正)， 刑法施行法
    第1 條之1 ，中華民國九十六年罪犯減刑條例第2 條第1項
    第3 款、第7 條、第9 條等規定，並審酌被告不思以勞力賺
    取正當報酬，反而趁人之危，利用他人亟需用錢之際借款而
    收取高額之利息，實屬不該，兼衡其放款金額、放款利息額
      度，犯後態度等一切情狀，量處有期徒刑四月，減為有期
    徒刑二月，並諭知如易科罰金之折算標準，另將扣案之聯合
    當鋪竹北店資料、當票、典當簽立文件及保管證件明細表各
    壹份，均宣告沒收，經核認事用法均無違誤，量刑亦屬妥適
    ，應予維持。被告上訴意旨認無犯罪事實，請求改判云云，
    指摘原判決不當，為無理由，應予駁回。
據上論斷，依刑事訴訟法第455 條之1 第1 項、第3 項、第368
條，判決如主文。
本案經黃秋婷檢察官到庭執行職務
中    華    民    國    98    年    8     月    14    日
                  刑事第二庭審判長法  官  彭政章
                                  法  官  李毓華
                                  法  官  蔡川富
以上正本證明與原本無異。
不得上訴。
中    華    民    國    98    年    8     月    14    日
                                  書記官  鄭明枝
附錄本案論罪科刑所適用法條全文：
刑法第344 條：
乘他人急迫、輕率或無經驗貸以金錢或其他物品，而取得與原本
顯不相當之重利者，處一年以下有期徒刑、拘役或科或併科一千
元以下罰金。
附表：
┌──┬───┬────┬─────┬────────┐
│一  │甲○○│95年7 月│二人共同借│月息10分，月繳  │
│    │丁○○│間。    │款210000元│21000 元。已繳10│
│    │      │新竹市經│（甲○○借│期共210000元，已│
│    │      │國路2 段│款60000 元│於96年8 月結清。│
│    │      │亞泰當鋪│，丁○○借│於95年11月6 日，│
│    │      │        │款150000元│借款移轉至乙○○│
│    │      │        │，預扣第1 │任職之聯合當舖，│
│    │      │        │期利息為  │當票重新由甲○○│
│    │      │        │21000 元，│簽署。          │
│    │      │        │實拿本金  │                │
│    │      │        │189000元）│                │
│    │      │        │。        │                │
└──┴───┴────┴─────┴────────┘


司法院資訊處製作；財團法人民間司法改革基金會備份。
